臺灣屏東地方法院刑事判決　　　　　　　110年度訴字第114號
公　訴　人　臺灣屏東地方檢察署檢察官
被　　　告　楊坤山



　　　　　　東瀛營造有限公司

上一人　之
代　表　人　楊智堯
共　　　同
選任辯護人　陶德斌律師
　　　　　　江雍正律師
　　　　　　黃淳育律師
上列被告因違反廢棄物清理法案件，經檢察官提起公訴（109 年
度偵字第5152號、第5153號、110 年度偵字第1653號），被告於
準備程序中，就被訴事實為有罪之陳述，本院告知其簡式審判程
序之旨，並聽取當事人意見後，裁定由受命法官獨任依簡式審判
程序審理，茲判決如下：
    主  文
楊坤山犯廢棄物清理法第四十六條第二款之非法清理廢棄物致污
染環境罪，累犯，處有期徒刑陸月，如易科罰金，以新臺幣壹仟
元折算壹日。又共同犯廢棄物清理法第四十八條之申報不實罪，
累犯，處有期徒刑肆月，如易科罰金，以新臺幣壹仟元折算壹日
。應執行有期徒刑玖月，如易科罰金，以新臺幣壹仟元折算壹日
。
東瀛營造有限公司因其負責人執行業務犯廢棄物清理法第四十六
條第二款之非法清理廢棄物致污染環境罪，處罰金新臺幣貳拾萬
元。
    事實及理由
一、本案犯罪事實及證據，除證據部分增列被告楊坤山、東瀛營
    造有限公司（下稱東瀛公司）代表人楊智堯於本院審理中之
    自白（見本院卷第201 、363 頁）外，其餘均引用如附件起
    訴書之記載。
二、論罪科刑
  ㈠就被告楊坤山之部分：
  ⒈核被告楊坤山所為，分別係犯廢棄物清理法第46條第2 款之
    非法清理廢棄物致污染環境罪、同條第3 款之非法清理廢棄
    物罪，及同法第48條之申報不實罪。公訴意旨就被告楊坤山
    所涉違反廢棄物清理法第46條第2 款、第3 款之犯行，固漏
    未論及被告楊坤山另違反廢棄物清理法第46條第3 款之罪，
    然犯罪事實業已載明被告楊坤山提供東瀛公司所有坐落屏東
    縣○○鎮○○段○000 ○0 地號土地堆置FRP 廢玻璃纖維、
    廢塑膠、廢泡棉、廢木頭等廢棄物之情節，本院亦當庭告知
    被告楊坤山另有廢棄物清理法第46條第3 款之罪名（見本院
    卷第362-363 頁），已足以保障被告楊坤山之防禦權，本院
    自應併予審究。又被告楊坤山以一行為觸犯非法清理廢棄物
    致污染環境罪及非法清理廢棄物罪，應從一情節較重之非法
    清理廢棄物致污染環境罪處斷。另廢棄物清理法第48條之申
    報不實罪為刑法第216 條、第215 條行使業務登載不實文書
    罪之特別規定，有法條競合之關係，依特別法優於普通法之
    原則，無庸再論以刑法第216 條、第215 條之罪。
  ⒉被告楊坤山與同案被告謝佳蓁就上開申報不實犯行，有犯意
    聯絡及行為分擔，應論以共同正犯。又被告楊坤山利用其不
    知情之配偶徐文曲從事不實申報行為，而遂行其犯罪，為間
    接正犯。
  ⒊刑事法若干犯罪行為態樣，本質上原具有反覆、延續實行之
    特徵，立法時既予特別歸類，定為犯罪構成要件之行為要素
    ，則行為人基於概括之犯意，在密切接近之一定時、地持續
    實行之複次行為，倘依社會通念，於客觀上認為符合一個反
    覆、延續性之行為觀念者，於刑法評價上，即應僅成立一罪
    ，學理上所稱「集合犯」之職業性、營業性或收集性等具有
    重複特質之犯罪均屬之，例如經營、從事業務、收集、販賣
    、製造、散布等行為概念者是（最高法院95年度台上字第10
    79號判決意旨參照）。而廢棄物清理法第48條之規定，其內
    涵本即含有多次繼續反覆實施同一社會活動之性質，且侵害
    主管機關對於廢棄物處理之管理及監督之單一國家法益，揆
    諸前揭判決意旨，應屬集合犯。是被告楊坤山就附件起訴書
    附表所示各不實申報之行為，乃為執行業務所當然，應論以
    集合犯之一罪。公訴意旨認被告楊坤山先後數次申報不實行
    為，係接續犯云云，容有誤會。
  ⒋又被告楊坤山所犯前揭2 罪（1 次非法清理廢棄物致污染環
    境罪、1 次申報不實罪），犯意各別，行為互殊，應予分論
    併罰。
  ㈡就被告東瀛公司之部分：
    被告東瀛公司為法人，因其實際負責人即被告楊坤山執行業
    務犯廢棄物清理法第46條第2 款之罪，應依廢棄物清理法第
    47條規定，科以同法第46條之罰金刑。
  ㈢刑之加重減輕事由
  ⒈查被告楊坤山前因犯不能安全駕駛動力交通工具罪，經臺灣
    高雄地方法院以106 年度交簡字第1510號判處有期徒刑2 月
    ，併科罰金新臺幣2 萬元確定，有期徒刑部分，於106 年11
    月21日易科罰金執行完畢等情，有其臺灣高等法院被告前案
    紀錄表附卷可查，被告楊坤山於徒刑執行完畢後，5 年內故
    意再犯本件有期徒刑以上之2 罪，俱為累犯，然參酌司法院
    釋字第775 號解釋意旨，審酌被告楊坤山所犯前案罪刑之犯
    罪類型、罪質輕重、法益侵害與本案均非雷同，且亦無其他
    足以證明被告楊坤山所為本案犯行有立法意旨所指之特別惡
    性或刑罰反應力薄弱之情事，並審酌被告楊坤山上開非法清
    理廢棄物致污染環境犯行，如依刑法第47條第1 項規定加重
    其刑，其所受之刑罰顯超過其所應負擔之罪責，且本院認被
    告楊坤山就上開非法清理廢棄物致污染環境犯行有刑法第59
    條之適用（詳下述），考量本案情節、被告楊坤山之主觀惡
    性、危害程度及罪刑相當原則，爰就被告楊坤山上開2 犯行
    ，均不依刑法第47條第1 項規定加重其刑。
  ⒉按刑法第59條之酌量減輕其刑，於犯罪之情狀，在客觀上足
    以引起一般同情，認為即予宣告法定低度刑期，猶嫌過重者
    ，有其適用（最高法院51年台上字第899 號判例參照）。查
    廢棄物清理法第46條第2 款之非法清理廢棄物致污染環境罪
    ，法定刑為「處1 年以上5 年以下有期徒刑，得併科新臺幣
    1 千5 百萬元以下罰金」，然同為該條款之罪，其原因、動
    機不一，犯罪情節未必盡同，所造成危害社會之程度、被告
    後續行為對環境之彌補程度亦屬有異，法律科處此類犯罪，
    所設之法定最低本刑卻同為必須監禁之1 年以上有期徒刑，
    不可謂不重。本院審酌被告楊坤山上開非法清理廢棄物致污
    染環境犯行，固屬不法，原應予以嚴懲，惟考量被告楊坤山
    事後已將堆置之廢棄物清除完畢，有非經常性事業廢棄物處
    置計劃書、屏東縣政府環境保護局110 年6 月16日屏環廢字
    第11032221800 號函、廢棄物產生源隨車證明文件、大寧股
    份有限公司進場過磅單、屏東縣000000000000
    00000000000000000000000000
    0000000000000000鎮○○段00000 地號土
    地清除照片等件附卷可查（見本院卷第227-287 頁），足見
    被告楊坤山確已盡力彌補所造成之損害，再參酌被告楊坤山
    犯後坦承犯行，頗具悔意，如遽論科以此重典，不免過苛，
    故被告楊坤山上開犯罪情狀在客觀上足以引起一般同情，堪
    以憫恕，認縱使科以法定最低刑度，猶嫌過重，爰就被告楊
    坤山此部分犯行依刑法第59條規定酌減其刑。
  ㈣爰以行為人責任為基礎，審酌被告楊坤山非法清理廢棄物，
    對環境衛生造成相當程度之損害，復未依規定據實申報，影
    響主管機關對於廢棄物之追蹤及資訊管理之正確性，其行為
    自非可取，惟念及被告楊坤山於本案違反廢棄物清理法之情
    節尚非屬最嚴重之情形，且其犯後坦承犯行，又已將堆置之
    廢棄物清除完畢，回復土地之原有狀態，足見其犯後態度良
    好，應有悔意，兼衡其前科素行（見前揭被告前案紀錄表）
    、犯罪之動機、目的、手段、於本案之分工、地位、所生之
    危害，並考量其罹患狹心症、高血壓、糖尿病、直腸癌、腸
    阻塞、併有神經疾病表徵之第二型糖尿病及高脂血症之健康
    狀況（見本院卷第289-349 頁）等一切情狀，分別量處如主
    文所示之刑，並各諭知易科罰金之折算標準，復參酌前開犯
    罪情節，就被告楊坤山所犯上開2 罪，定其應執行刑如主文
    所示，併諭知易科罰金之折算標準。另審酌被告東瀛營造有
    限公司為受國家環保機關管制之事業，當確保事業業務營運
    過程中，恪守環保法規，竟任其負責人從事上述不法犯行，
    亦具可責之處，惟考量被告東瀛營造有限公司代表人楊智堯
    坦承犯行之犯後態度，且堆置之廢棄物業已清除完畢，已如
    上述，爰諭知如主文所示之罰金刑。末按刑法第42條規定之
    罰金易服勞役，乃換刑處分之一種，係以易服勞役代替罰金
    之執行。法人係社會組織體，與自然人有別，事實上無法以
    服勞役代替罰金之執行，故刑法第42條易服勞役之規定，與
    法人本質不合，不能予以適用（最高法院82年台非字第176
    號判決意旨參照），是本案就被告東瀛營造有限公司所科罰
    金無庸諭知易服勞役之折算標準，併此敘明。
據上論斷，應依刑事訴訟法第273 條之1 第1 項、第299 條第1
項前段、第310 條之2 、第454 條第2 項，判決如主文。
本案經檢察官劉俊儀提起公訴，檢察官何克昌到庭執行職務。
中    華    民    國   110    年    10    月    29    日
                  刑事第二庭    法  官  曾思薇
以上正本證明與原本無異。
如不服本判決應於收受判決後20日內向本院提出上訴書狀，並應
敘述具體理由；其未敘述上訴理由者，應於上訴期間屆滿後20日
內向本院補提理由書（均須按他造當事人之人數附繕本）「切勿
逕送上級法院」。
中    華    民    國   110    年    10    月    29    日
                                書記官  盧建琳
附錄本案論罪科刑法條：
廢棄物清理法第46條
有下列情形之一者，處 1 年以上 5 年以下有期徒刑，得併科新
臺幣 1 千 5 百萬元以下罰金：
一、任意棄置有害事業廢棄物。
二、事業負責人或相關人員未依本法規定之方式貯存、清除、處
    理或再利用廢棄物，致污染環境。
三、未經主管機關許可，提供土地回填、堆置廢棄物。
四、未依第 41 條第 1 項規定領有廢棄物清除、處理許可文件
    ，從事廢棄物貯存、清除、處理，或未依廢棄物清除、處理
    許可文件內容貯存、清除、處理廢棄物。
五、執行機關之人員委託未取得許可文件之業者，清除、處理一
    般廢棄物者；或明知受託人非法清除、處理而仍委託。
六、公民營廢棄物處理機構負責人或相關人員、或執行機關之人
    員未處理廢棄物，開具虛偽證明。
廢棄物清理法第47條
法人之負責人、法人或自然人之代理人、受僱人或其他從業人員
，因執行業務犯前二條之罪者，除處罰其行為人外，對該法人或
自然人亦科以各該條之罰金。
廢棄物清理法第48條
依本法規定有申報義務，明知為不實之事項而申報不實或於業務
上作成之文書為虛偽記載者，處 3 年以下有期徒刑、拘役或科或
併科新臺幣 1 千萬元以下罰金。